ACORDAO-COMPLETO-2413994

ACÓRDÃO 1685/2020 ATA 24/2020 - PLENÁRIO

VISTOS, relatados e discutidos estes autos de embargos de declaração opostos por José Roberto Jung Santos, pela Companhia Brasileira de Projetos e Empreendimentos e por Tecnosolo Engenharia S.A. em Recuperação Judicial ao Acórdão 1102/2020-TCU-Plenário.
ACORDAM os Ministros do Tribunal de Contas da União, reunidos em sessão do Plenário, ante as razões expostas pelo relator e com fundamento nos artigos 32, inciso II, e 34 da Lei 8.443/1992, em: 
9.1. conhecer dos embargos de declaração para, no mérito, rejeitá-los;
9.2. alertar os embargantes que a oposição de novos embargos com caráter protelatório será conhecida como mera petição, sem efeito suspensivo, nos termos do artigo 287, § 6º, do Regimento Interno, o qual não suspenderá a consumação do trânsito em julgado do acórdão condenatório;
9.3. dar ciência dessa deliberação aos embargantes.

Embargos de declaração contra acórdão que negou provimento aos recursos de reconsideração interpostos pelos embargantes em face de deliberação que jugou suas contas irregulares e os condenou ao pagamento de débito e de multa em razão de realização de gastos sem comprovação da prestação de serviços nas obras de ampliação do Aeroporto de Vitória/ES.

Empresa Brasileira de Infraestrutura Aeroportuária.

3. Interessados/Responsáveis/Embargantes:
3.1. Responsáveis: Cobrape - Companhia Brasileira de Projetos e Empreendimentos (58.645.219/0001-28); José Roberto Jung Santos (XXX.576.787-XX); Ricardo Braga Vieira (XXX.884.857-XX); Tecnosolo Engenharia S.A. em Recuperação Judicial (33.111.246/0001-90)
3.2. Embargantes: Cobrape - Companhia Brasileira de Projetos e Empreendimentos (58.645.219/0001-28); José Roberto Jung Santos (XXX.576.787-XX); Tecnosolo Engenharia S.A. em Recuperação Judicial (33.111.246/0001-90).

13.1. Ministros presentes: Ana Arraes (na Presidência), Walton Alencar Rodrigues (Relator), Benjamin Zymler, Augusto Nardes, Aroldo Cedraz, Bruno Dantas e Vital do Rêgo.
13.2. Ministro-Substituto convocado: Augusto Sherman Cavalcanti.
13.3. Ministros-Substitutos presentes: Marcos Bemquerer Costa e Weder de Oliveira.

ACORDAO-COMPLETO-2422933

Acórdão 2095/2020 - Plenário

ACORDAO-COMPLETO-2479378

Acórdão 2265/2021 - Plenário

ACORDAO-COMPLETO-2453359

Acórdão 123/2021 - Plenário

TECNOSOLO ENGENHARIA S.A E OUTRO(A/S)

Tecnosolo Engenharia S.A.

WALTON ALENCAR RODRIGUES

Ministro Walton Alencar Rodrigues.

Cuidam os autos de Embargos de Declaração opostos por José Roberto Jung Santos (peça 252) , pela Cobrape - Companhia Brasileira de Projetos (peça 250) e Empreendimentos e pela Tecnosolo Engenharia S.A. em Recuperação Judicial (peça 254) ao Acórdão 1102/2020-TCU-Plenário, o qual negou provimento aos recursos de reconsideração interpostos pelos embargantes contra o Acórdão 2491/2016-TCU-Plenário, cujo teor da parte dispositiva é o seguinte:
VISTOS, relatados e discutidos estes autos de tomada de contas especial, constituído por força do subitem 9.1 do Acórdão 1452/2011-TCU-Plenário, proferido no bojo do processo TC Processo 007.429/2010-0, que tratou de auditoria nas obras de ampliação do Aeroporto de Vitória/ES, no âmbito do Fiscobras 2010, em desfavor de Jose Roberto Jung Santos, Ricardo Braga Vieira e das empresas Tecnosolo Engenharia S/A e Cobrape - Cia. Brasileira de Projetos e Empreendimentos;
ACORDAM os Ministros do Tribunal de Contas da União, reunidos em Sessão do Plenário, ante as razões expostas pelo Relator, em:
9.1. com fundamento nos arts. 1º, inciso I, c/c art. 16, inciso III, alínea "c", da Lei 8.443/1992, c/c os arts. 19 e 23, inciso III, da mesma Lei, e com arts. 1º, inciso I, 209, inciso III, 210 e 214, inciso III, do Regimento Interno do TCU (RITCU) , julgar irregulares as contas de José Roberto Jung Santos (XXX.576.787-XX) , Gerente de Empreendimentos do Aeroporto de Vitória, de Ricardo Braga Vieira (XXX.884.857-XX) , Coordenador de Acompanhamento de Contratos, e das empresas Tecnosolo Engenharia e Tecnologia de Solos e Empreendimentos S/A (33.111.246/0001-90) e Cobrape - Cia. Brasileira de Projetos e Empreendimentos (58.645.219/0001-28) , condenando-os, solidariamente, ao pagamento das quantias a seguir especificadas, fixando-lhes prazo de quinze dias, a contar do recebimento da notificação, para que seja comprovado perante este Tribunal (art. 214, inciso III, alínea "a", do RITCU) o recolhimento da dívida aos cofres da Empresa Brasileira de Infraestrutura Aeroportuária (Infraero) , atualizada monetariamente e acrescida dos juros de mora, calculada das datas discriminadas até a data do efetivo recolhimento, na forma da legislação em vigor, em virtude do pagamento por serviços não executados no âmbito do contrato 041-ST/2005/0023:
	Medição
	Valor (R$) 
	Data do pagamento

	38
	115.821,81
	1°/9/2008

	39
	218.072,74
	24/10/2008

	40
	218.072,74
	1°/12/2008

	41
	218.072,74
	2/12/2008

	42
	229.687,07
	26/12/2008

	43
	226.191,81
	11/2/2009

	44
	326.831,27
	17/3/2009

	45
	195.938,23
	15/4/2009

	46
	156.759,85
	18/5/2009

9.2. com fundamento no art. 57 da Lei 8.443/1992 c/c o art. 267 do RITCU, aplicar a José Roberto Jung Santos (XXX.576.787-XX) , a Ricardo Braga Vieira (XXX.884.857-XX) e às empresas Tecnosolo Engenharia e Tecnologia de Solos e Empreendimentos S/A (33.111.246/0001-90) e Cobrape - Cia. Brasileira de Projetos e Empreendimentos (58.645.219/0001-28) , individualmente, multa no valor de R$ 300.000,00 (trezentos mil reais) , fixando-lhes o prazo de 15 (quinze) dias, a contar da notificação, para comprovar, perante este Tribunal, o recolhimento da dívida aos cofres do Tesouro Nacional, nos termos do art. 214, inciso III, alínea "a", do RITCU, atualizada monetariamente desde a data deste acórdão até a data do efetivo recolhimento, se for paga após o vencimento, na forma da legislação em vigor;
9.3. autorizar, nos termos do art. 28, inciso II, da Lei 8.443/1992, desde logo, a cobrança judicial da dívida, caso não atendida a notificação;
9.4. autorizar, caso requerido, o pagamento das dívidas do responsável em até 36 (trinta e seis) parcelas mensais e consecutivas, nos termos do art. 26 da Lei 8.443/1992 c/c o art. 217 do RITCU, fixando-lhe o prazo de quinze dias, a contar do recebimento das notificações, para comprovar perante o Tribunal o recolhimento da primeira parcela, e de trinta dias, a contar da parcela anterior, para comprovar o recolhimento das demais parcelas, na forma prevista na legislação em vigor;
9.5. alertar o responsável de que a falta de comprovação do recolhimento de qualquer parcela importará o vencimento antecipado do saldo devedor, nos termos do art. 217, § 2º, do RITCU;
9.6. encaminhar cópia deste acórdão, bem como do relatório e do voto que o fundamentam, ao Procurador-Chefe da Procuradoria da República no Espírito Santo e à Procuradoria da República no Distrito Federal, mencionando, nesse último caso, o Inquérito Civil 1.17.000.000550/2011-37, nos termos do art. 16, § 3º, da Lei 8.443/1992 c/c o art. 209, § 7º, do RITCU, para adoção das medidas que entenderem cabíveis;
                             								 (grifei) 
Os embargantes apontam vícios de omissão e contradição na deliberação fustigada, tendo por base os argumentos, a seguir, sintetizados.
A Tecnosolo Engenharia S.A. pugna por seja reconhecida a nulidade do Acórdão 1102/2020-TCU-Plenário em razão da ausência de apreciação e deferimento de pedido de adiamento de julgamento de processo formulado pela parte, configurando cerceamento do contraditório e ampla defesa.
A Cobrape - Companhia Brasileira de Projetos contesta ausência de motivação do acórdão embargado quanto aos pressupostos para aplicação de sanções e imputação de dano à responsável. 
A Cobrape e José Roberto Jung Santos arguem que o acórdão embargado não considerou o fato de o segundo termo aditivo ao contrato 041-ST/2005/0023, ao prorrogar o ajuste, manter as obrigações de apoio à empresa pública na fiscalização e gerenciamento do empreendimento. 
Alegam que tais obrigações contratuais não poderiam ser derrogadas pela motivação da Infraero no sentido de o consórcio Cobrape/Tecnosolo realizar amplo inventário dos serviços e obras realizados no contrato principal.
Nesse ponto, afirmam que a execução das obrigações já previstas em contrato de apoio à fiscalização é fartamente comprovada nos autos, cujos critérios de medição e remuneração são compatíveis com os previstos na avença, como a disponibilização de serviços de profissionais à Infraero, aferidos e pagos por homem-hora.
José Roberto Jung Santos defende que a possibilidade de retomada das obras de ampliação do aeroporto de Vitória/ES, cuja decisão estava a cargo da alta direção da Infraero, teve impacto na realização de atividades do 2º termo aditivo ao contrato de apoio à fiscalização, conforme documentos acostados aos autos.
Ao final, os embargantes requerem o conhecimento dos declaratórios para, no mérito, provê-los, a fim de elidir os vícios apontados.
É o relatório.

Thais Strozzi Coutinho Carvalho (19573/OAB-DF); Elísio de Azevedo Freitas (18596/OAB-DF); Guilherme Gonçalves Martin (42989/OAB-DF); Giuseppe Giamundo Neto (234412/OAB-SP); Camillo Giamundo (305964/OAB-SP); Fernanda Leoni (330251/OAB-SP); Tereza Cristina Gavinho (149120/OAB-RJ) e outros.

Não atuou.

TOMADA DE CONTAS ESPECIAL. OBRAS DE AMPLIAÇÃO E REFORMA DO AEROPORTO DE VITÓRIA/ES. PARALISAÇÃO. CELEBRAÇÃO DE SEGUNDO TERMO ADITIVO A CONTRATO SECUNDÁRIO DE CONSULTORIA TÉCNICA E APOIO À FISCALIZAÇÃO DE PROJETOS, DE ORÇAMENTOS E DA EXECUÇÃO DAS OBRAS E SERVIÇOS DE ENGENHARIA DA UNIDADE AEROPORTUÁRIA. NÃO-COMPROVAÇÃO DA REALIZAÇÃO DOS SERVIÇOS AVENÇADOS DE REALIZAÇÃO DE INVENTÁRIO. IRREGULARIDADE. DÉBITO. MULTA. REJEIÇÃO DE EMBARGOS DE DECLARAÇÃO OPOSTOS POR RESPONSÁVEIS. RECURSOS DE RECONSIDERAÇÃO. CONHECIMENTO. ARGUMENTOS INSUFICIENTES PARA ALTERAR A DECISÃO RECORRIDA. NEGATIVA DE PROVIMENTO. CIÊNCIA. EMBARGOS DE DECLARAÇÃO. CONHECIMENTO. AUSÊNCIA DE VÍCIOS NA DECISÃO RECORRIDA. REJEIÇÃO. CIÊNCIA.

TOMADA DE CONTAS ESPECIAL (TCE)

não atuaram.

Preliminarmente, conheço dos embargos de declaração opostos por José Roberto Jung Santos, pela Companhia Brasileira de Projetos e Empreendimentos (Cobrape) e por Tecnosolo Engenharia S.A. em Recuperação Judicial (Tecnosolo) ao Acórdão 1102/2020-TCU-Plenário, o qual negou provimento aos recursos de reconsideração interpostos pelos embargantes contra o Acórdão 2491/2016-TCU-Plenário, relatado pelo E. Ministro Bruno Dantas.
O Acórdão 2491/2016-TCU-Plenário julgou irregular tomada de contas especiais instaurada em desfavor dos embargantes e os condenou solidariamente ao ressarcimento de dano e, individualmente, ao pagamento de sanção pecuniária, em decorrência de realização de gastos sem comprovação da prestação de serviços acordados no Segundo Termo Aditivo ao Contrato 041-ST/2005/0023, firmado entre a Empresa Brasileira de Infraestrutura Aeroportuária (Infraero) e o consórcio formado pelas empresas Companhia Brasileira de Projetos e Empreendimentos (Cobrape) e Tecnosolo Engenharia S.A. (Tecnosolo) .
Quanto ao mérito, rejeito os declaratórios por não comprovarem a existência de vícios de omissão ou de contradição na decisão embargada.
Ao questionarem a natureza jurídica, o alcance e a efetiva execução dos serviços avençados no Segundo Termo Aditivo ao Contrato 041-ST/2005/0023, os embargantes intentam, em verdade, a rediscussão de conteúdo probatório e nova apreciação dos fatos, incabíveis na espécie recursal. Nesse ponto, tanto o relatório como o voto da decisão fustigada enfrentaram os argumentos deduzidos pelos responsáveis, fixou a individualização das condutas dos agentes públicos e de terceiros responsáveis, assim como demonstrou a inexecução da avença.
Também não há de prosperar arguição de nulidade suscitada pela Tecnosolo em razão de não-apreciação de pedido de adiamento de julgamento do processo, do qual resultou o acórdão embargado. O voto condutor da decisão guerreada foi claro ao indeferir o pleito de adiamento de apreciação do processo, tendo salientado à parte que lhe era facultado requerer sustentação oral em sessão telepresencial e apresentar documentos objetivando o exercício do contraditório e da ampla defesa, podendo, ainda, distribuir memoriais aos gabinetes e marcar audiência por vídeo conferência, nos termos da Resolução-TCU 314, de 14 de abril de 2020, 
Considerando que o Tribunal já enfrentou as matérias ventiladas pelos embargantes em outras etapas processuais, destaco o caráter nitidamente protelatório dos presentes embargos, a implicar o recebimento de futuras impugnações dessa espécie como mera petição, sem efeito suspensivo, nos termos do artigo 287, § 6º, do Regimento Interno, que não suspenderá a consumação do trânsito em julgado do acórdão condenatório.
Por fim, estando o processo incluso em pauta de julgamento telepresencial, na sessão ordinária do Plenário do dia 1º/7/2020, a Companhia Brasileira de Projetos e Empreendimentos (Cobrape) , à peça 257, requer adiamento da apreciação dos autos a fim de adotar as providências necessárias ao exercício da ampla defesa e do contraditório.  
Indefiro o pedido por ausência de previsão no Regimento Interno do TCU, além do que já haviam sido garantidas todas as prerrogativas à parte para exercício da ampla defesa e do contraditório ao longo do desenvolvimento do processo, nos termos da legislação do Tribunal.
Com essas considerações, voto por que seja adotado o acórdão que ora submeto à deliberação deste Colegiado.
TCU, Sala das Sessões Ministro Luciano Brandão Alves de Souza, em 1 de julho de 2020.
WALTON ALENCAR RODRIGUES 
Relator